【裁判字號】    99,易,2172
【裁判日期】    990830
【裁判案由】    詐欺
【裁判全文】
臺灣臺中地方法院刑事判決              99年度易字第2172號
聲  請  人  臺灣臺中地方法院檢察署檢察官
被      告  甲○○
輔  佐  人
即被告之父  乙○○
上列被告因詐欺案件，經檢察官聲請簡易判決處刑（99年度偵字
第3654號），本院臺中簡易庭認為不宜以簡易判決處刑（99年度
中簡字第1025號），移請改分本院刑事普通庭審理，判決如下：
    主    文
本件免訴。
    理    由
一、按檢察官聲請以簡易判決處刑之案件，經法院認為有第 451
    條之1第4項但書之情形者，應適用通常程序審判之；法院應
    於檢察官求刑或緩刑宣告請求之範圍內為判決，但法院於審
    理後，認應為無罪、免訴、不受理或管轄錯誤判決之諭知者
    ，不在此限，刑事訴訟法第452條、第451條之1第4項但書第
    3 款分別定有明文。次按案件曾經判決確定者，應諭知免訴
    之判決，並得不經言詞辯論為之，刑事訴訟法第302條第1款
    、第307 條，亦分別定有明文。再按訴訟上所謂一事不再理
    之原則，關於實質上一罪或裁判上一罪，均有其適用。又法
    律上一罪之案件，無論其為實質上一罪（接續犯、繼續犯、
    集合犯、結合犯、吸收犯、加重結果犯）或裁判上一罪（想
    像競合犯及刑法修正前之牽連犯、連續犯），在訴訟上均屬
    單一性案件，其刑罰權既僅一個，自不能分割為數個訴訟客
    體。而單一案件之一部犯罪事實曾經有罪判決確定者，其既
    判力自及於全部，其餘犯罪事實不受雙重追訴處罰，此即一
    事不再理原則，否則應受免訴之判決（最高法院97年度台非
    字第211 號裁判要旨可資參照）。刑事訴訟法第303條第2款
    規定已經提起公訴或自訴之案件，在同一法院重行起訴者，
    應諭知不受理之判決，係以已經提起公訴或自訴之同一案件
    尚未經實體上判決確定者為限。如果已經實體上判決確定，
    即應依同法第302條第1款諭知免訴之判決，而無諭知不受理
    之可言，最高法院著有49年度臺非字第20號及60年度臺非字
    第173號判例可資參照。
二、聲請簡易判決處刑意旨略以：甲○○明知近年來坊間盛行以
    虛設、租賃、借用或買賣人頭帳戶等方式，供詐騙集團作為
    詐騙他人交付財物之不法用途，亦可預見無故收購、租賃或
    借用他人之存摺、金融卡及密碼者，目的及手段詭異，極可
    能係將之作為財產犯罪之工具，用於掩飾因財產性犯罪所匯
    入之款項，藉以避免真實身分暴露而遭到訴究。詎其竟基於
    縱有人以其所提供之金融帳戶實行詐欺取財犯罪，亦不違背
    其本意之幫助故意，於民國98年11月24日中午某時，在臺中
    縣大雅鄉○○○路106 號（臺灣銀行大雅分行）前，以不詳
    之代價，將其所申設使用，並於當日甫申請掛失補發之臺灣
    銀行大雅分行帳號000000000000帳戶之存摺、金融卡及密碼
    ，交付予不詳詐騙集團成員，容任該詐騙集團利用該帳戶，
    作為詐財之人頭帳戶使用。嗣於98年11月30日20時30分許，
    某不詳詐騙集團成員，致電丁○○，誆稱：渠先前透過網路
    購物時之付款方式有誤，變成分期付款模式，必須至自動櫃
    員機依指示操作才能取消云云；致丁○○陷於錯誤，而於同
    日某時，將新臺幣（下同）2 萬9912元，匯入甲○○之上開
    帳戶內。該不詳詐騙集團成員，又於98年11月30日21時55分
    許，致電丙○○，仍以類似之方式施行詐騙，致丙○○陷於
    錯誤，而於同日22時38分許，將2 萬9912元，匯入甲○○上
    開帳戶內。嗣因丁○○、丙○○等人於匯款後驚覺有異，始
    知受騙。因認被告涉犯刑法第339條第1 項、第30條第1項幫
    助詐欺取財罪嫌。
三、經查：
  (一)被告前於民國98年11月24日某時，在臺中市○區○○路3 段
    189 號（臺中漢口路郵局）前，以不詳之代價，將其所申設
    使用，並於當日上午10時57分甫申請掛失補發之臺中漢口路
    郵局帳號00000000000000號帳戶之存摺、金融卡及密碼，交
    付予不詳詐騙集團成員，容任該集團作為詐財人頭帳戶使用
    。嗣於98年11月29日17時30分許，自稱「奇摩拍賣網站服務
    人員」之不詳詐騙集團成員，先致電張婉蓉，誆稱：渠透過
    網拍購物時，因訂購商品之簽單出錯，導致設定成12期分期
    付款，每月會被銀行扣款云云；並詢問張婉蓉以何金融機構
    之金融卡匯款，迨張婉蓉表示使用郵局之金融卡後，旋又由
    另名詐騙集團成員，以假冒郵局服務人員，致電張婉蓉，佯
    稱：需由渠本人前往附近有自動櫃員機，按指示操作，始能
    取消扣款；致張婉蓉陷於錯誤，而於98年11月30日18時3O分
    許，分2筆將新臺幣（下同）l萬9989元及2998元，匯入甲○○之上開帳戶內。該不詳詐騙集團成員，又於98年11月30日
    某時，致電蔡嚴儀，仍以相同之詐騙方式施行詐騙，致蔡嚴
    儀陷於錯誤，而於同日18時18分許，將2 萬5989元匯入甲○○之上開帳戶內。嗣因張婉蓉及蔡嚴儀匯款後驚覺有異，始
    知受騙等情，業經臺灣臺中地方法院檢察署檢察官以99年度
    偵字第5538、5602號向本院聲請簡易判決處刑，經本院臺中
    簡易庭於99年4 月14日以99年度中簡字第1116號（以下簡稱
    前案）就此部分以被告犯幫助詐欺罪，判處有期徒刑參月，
    如易科罰金，以1,000元折算1日，並於99年5 月17日確定，
    有臺灣高等法院被告前案紀錄表、聲請簡易判決處刑書、刑
    事簡易判決書、帳戶之交易明細資料、郵政存簿儲金簿（張
    婉蓉）、第一銀行匯款單據（蔡嚴儀）等影本各1 份在卷可
    稽，並經本院調閱臺灣臺中地方法院檢察署99年度執字第59
    05號執行卷宗查核明確。
  (二)本案公訴人聲請簡易判決處刑之犯罪事實，則以被告甲○○
    於98年11月24日中午某時，在臺中縣大雅鄉○○○路106 號
    （臺灣銀行大雅分行）前，以不詳之代價，將其所申設使用
    ，並於當日甫申請掛失補發之臺灣銀行大雅分行帳號000000
    000000帳戶之存摺、金融卡及密碼，交付予不詳詐騙集團成
    員，容任該詐騙集團利用該帳戶，作為詐財之人頭帳戶使用
    。嗣於98年11月30日20時30分許，某不詳詐騙集團成員，致
    電丁○○，誆稱：渠先前透過網路購物時之付款方式有誤，
    變成分期付款模式，必須至自動櫃員機依指示操作才能取消
    云云；致丁○○陷於錯誤，而於同日某時，將2 萬9912元匯
    入甲○○之上開帳戶內。該不詳詐騙集團成員，又於98年11
    月30日21時55分許，致電丙○○，仍以類似之方式施行詐騙
    ，致丙○○陷於錯誤，而於同日22時38分許，將2 萬9912元
    ，匯入甲○○上開帳戶內等情，有同署檢察官以99年度偵字
    第3654號聲請簡易判決處刑書、本院99年度中簡字第1025號
    （以下簡稱後案）各1份在卷可憑。
  (三)觀察前案與後案犯罪事實欄所載，前案被告甲○○係於98年
    11月24日某時，在臺中市○區○○路3段189號（臺中漢口路
    郵局）前，以不詳之代價，將其所申設使用，並於當日上午
    10時57分甫申請掛失補發之臺中漢口路郵局帳號0000000000
    0000號帳戶之存摺、金融卡及密碼，交付予不詳詐騙集團成
    員；後案被告則係在98年11月24日中午某時，在臺中縣大雅
    鄉○○○路106 號（臺灣銀行大雅分行）前，以不詳之代價
    ，將其所申設使用，並於當日甫申請掛失補發之臺灣銀行大
    雅分行帳號000000000000帳戶之存摺、金融卡及密碼，交付
    予不詳詐騙集團成員。其交付上開2 帳戶資料之時間，前案
    係98年11月24日「某時」；後案則係98年11月24日「中午某
    時」，雖確實之交付之時間不明，然交付之時間均係在同一
    日即98年11月24日殆可確定。又前案交付漢口路郵局帳戶等
    資料之地點係臺中市○區○○路3段189號（臺中漢口路郵局
    ）前；後案交付臺銀帳戶等資料則係在臺中縣大雅鄉○○○
    路106 號（臺灣銀行大雅分行）前，二地點相距約9071公尺
    ，車程約15至20分鐘，有臺中縣豐原分局偵查佐陳嘉興傳真
    之網路地圖附卷足憑（見本院99年度中簡字第1025號卷第42
    頁）。而被告至臺中漢口路郵局申請補發存摺、金融卡等資
    料之時間係98年11月24日上午10時57分；至臺銀大雅分行補
    發存摺、金融卡等資料之時間則係同日中午12時許，此分別
    有台中郵局、臺灣銀行大雅分行函覆之資料及本院電話記錄
    表在卷，堪認被告至上開郵局及銀行辦理其存摺、金融卡掛
    失補發之時間相距僅約1小時左右而已。
  (四)被告於案發之初在警局製作筆錄時供稱：「（臺銀大雅分行
    帳戶）是我在基隆認識一個真實姓名不詳之男子帶我去開戶
    ，開完戶他就說要幫我保管存摺。」、「因該男子說要幫我
    介紹工作，需要銀行帳戶做薪資轉帳，所以帶我去開戶。」
    、「（你將幾家銀行存摺、提款卡交給對方）臺灣銀行大雅
    分行外，還有一家漢口路郵局的。」等語（見臺中縣警察局
    豐原分局刑案偵查卷第1頁反面99年1月12日警詢筆錄）；被
    告於警詢時另供稱：「是我在基隆火車站有一名不認識之男
    子，說要介紹我工作，留下電話給我後‧‧‧約在台北市車
    站一同坐車到台中市漢口郵局申請郵局帳戶。」、「我是申
    請出來時，他說交給他保管，沒有任何金錢及利益給我。」
    、「我總共開立該帳戶2 家。我被騙去使用。」等語（見台
    中市警察局第二分局刑案偵查卷第2頁99年2月10日警詢筆錄
    ）。就被告先後2 次警詢時之供述觀察，其均僅提及係在基
    隆認識之1 名不詳姓名男子帶其坐車至台中申請帳戶，從未
    提及係將2個帳戶交付不同之男子。然被告於99年3月24日偵
    查中由檢察事務官詢問時，則改稱：漢口路郵局和台銀大雅
    分行帳戶存摺、金融卡不是交給同一人，是在不同時間、不
    同地點交給不同的人云云（見99年度偵字第5538號偵查卷第
    6 、7 頁）。經本院質以其前後供述何以不同，被告則始終
    堅稱：伊係在同一時間、同一地點即郵局外面交給帶伊去申
    辦之30多歲男子，偵查中伊回答太快了等語（見本院99年度
    中簡字第1025號卷54頁）。則被告於偵查中所供是否與事實
    相符，即有疑問。
  (五)被告係輕度智障之人，有殘障手冊影本1 紙在卷（見同上卷
    第11頁），其於本院訊問時，時而正常，時而不正常，如訊
    問較為複雜之問題時，即表現出不知如何回答之情形，其理
    解問題能力及應答能力明顯異於常人。被告之父親即輔佐人
    乙○○到庭陳稱：「被告讀神岡國小。他不認識字，有當兵
    ，去車站坐車都是我帶他到嘉義，不會坐車，他去台北的時
    候我不知道，他說要去上班，我想說肯作就好了，因為我在
    田裡工作，我不知道他離開多久，當完兵就沒有住在一起了
    ，離家好幾年了。」等語（見同上卷第40頁），足認被告之
    智力確實低於一般正常之成年人。經本院勘驗被告99年3 月
    24日偵訊光碟第7分38秒後之回答（即偵查卷第6頁中段以下
    記載：「（你另外還有因為將所申設的臺灣銀行帳戶的存摺
    、提款卡交給姓名不詳之男子，之後該帳戶亦遭詐騙集團作
    為施行詐騙工具，是否係交給同一男子？）不是交給同一人
    。」‧‧‧）。該段筆錄其於光碟中之應答情形如下：「（
    你之前有一件是臺灣銀行的，也是交給這個人嗎？）對呀。
    」、「（還是不一樣的人？）不一樣。」、「（交給不一樣
    的人喔？）對呀。」、「（為何要將兩個帳戶存摺、金融卡
    ，在不同時間交給兩個你不認識的人？）我相信他們，我跟
    他們是朋友。」、「（他們兩個人是你在不同時間、不同地
    點認識的？）對呀。」、「（為何你在另案臺灣銀行之偵訊
    筆錄表示與漢口路案是同時交付？是不同時交付的嗎？）《
    被告有所遲疑，訊問者重複表示》、「（是不同的嗎？）不
    同的啦。」等語（如附件）。被告在應答過程中多次遲疑、
    猶豫，似乎並不完全了解詢問者之意思，而時有順從詢問者
    意思回答之情形，此從前開譯文與筆錄之比對即可明顯看出
    。
  (六)被告於警詢及本院訊問時均供稱於申請帳戶存摺、金融卡當
    日，係與一不詳姓名之男子自北部搭車南下台中申辦帳戶，
    而於同一時、地將漢口路郵局、臺灣銀行大雅分行帳戶存摺
    等資料交付予同一男子，其就此部分之供述前後一致，且均
    未提及同日有另一位男子出現；其於偵查筆錄突然出現「不
    是交給同一人」之記載，亦顯然與前述光碟譯文不符；酌以
    被告申請遺失補發上開2 帳戶存摺、金融卡之時間，確係相
    差1 小時左右，已如前述，則以臺中漢口路郵局與臺灣銀行
    大雅分行車程約15分至20分之車程，加上其等等公車及申辦
    之時間，益徵被告於偵查中所供：其由1 名男子陪同其搭車
    南下台中，而於不同時、地，將上開2 帳戶存摺等資料交付
    予不同之男子云云，並非真實；而以被告於警詢及本院訊問
    中供述：係於同日同時將上開2 帳戶存摺等資料交付予同一
    名男子等情，始與事實相符。
  (七)被告既於98年11月24日中午12時許，同時提供其申請補發之
    臺灣銀行大雅分行帳號000000000000號帳戶存摺等資料（本
    案）及臺中漢口路郵局帳號00000000000000號帳戶存摺等資
    料（前案）予不詳姓名之成年男子，已如前述，則其顯係以
    幫助詐欺之犯意，以1次交付2帳戶存摺等資料之行為，提供
    詐騙集團作為詐騙工具，前案詐欺集團成員詐騙之被害人為
    張婉蓉及蔡嚴儀，後案詐欺集團成員詐騙之被害人則為鐘至
    倖及丙○○，所犯者均係刑法第30條第1 項、第339條第1項
    之幫助詐欺取財罪嫌，是被告於同時同地提供上揭存摺、金
    融卡等資料之幫助行為，使得詐欺集團成員得以順利詐騙前
    案被害人張婉蓉及蔡嚴儀，及向本案被害人鐘至倖及丙○○
    詐取財物，為一幫助行為觸犯數罪名，屬於一行為侵害數法
    益之想像競合犯，應依刑法第55條規定，從一重處斷，而有
    裁判上一罪關係，公訴人嗣就同一案件之本案與前案，先後
    向本院重行起訴，雖本案繫屬在前（99年3 月29日），前案
    繫屬在後（99年4月6日），有臺灣臺中地方法院檢察署99年
    3 月29日、4月6日起訴函片上所蓋之本院收見章戳足憑，本
    案雖繫屬在後，然前案已於99年5 月17日判決確定，有被告
    前案明細資料附卷可稽，並經本院調卷查核屬實，揆諸前揭
    規定與最高法院裁判要旨，本案既為前案確定判決效力所及
    ，公訴人就確定判決效力所及之本案事實，於99年3 月29日
    向本院聲請簡易判決處刑，即有未合，爰不經言詞辯論，逕
    為諭知免訴之判決。
四、據上論斷，應依刑事訴訟法第302條第1款、第307 條，判決
    如主文。
中    華    民    國    99    年     8    月    30    日
            刑事第九庭  審判長  法  官  朱光國
                                法  官  林慧英
                                法  官  唐光義
以上正本證明與原本無異。
如不服本判決應於收受判決後10日內向本院提出上訴書狀，並應
敘述具體理由；其未敘述上訴理由者，應於上訴期間屆滿後20日
內向本院補提理由書（均須按他造當事人之人數附繕本）「切勿
逕送上級法院」。
                                書記官  黃聖心
中    華    民    國    99    年     8    月    30    日
附件：
99偵5538偵訊筆錄錄音光碟
時間：99年3月24日
地點：中檢第28偵查庭
┌────┬──────────────┬───────────────┐
│時  間  │檢    方 問                 │被    告 答                   │
├────┼──────────────┼───────────────┤
│7分38秒 │問：你之前有一件是台灣銀行的│答：對呀                      │
│以下    │    ，也是交給這個人嗎？    │                              │
│        │                            │                              │
│        │問：還是不一樣的人？        │答：不一樣                    │
│        │                            │                              │
│        │問：交給不一樣的人喔？      │答：對呀                      │
│        │                            │                              │
│        │                            │                              │
├────┼──────────────┼───────────────┤
│        │問：為何要將兩個帳戶存摺、金│答：我相信他們，我跟他們是朋友│
│        │    融卡，在不同時間交給兩個│                              │
│        │    你不認識的人？          │                              │
│        │                            │                              │
│        │問：他們兩個人是你在不同時間│答：對呀                      │
│        │    、不同地點認識的？      │                              │
│        │問：為何你在另案臺灣銀行之偵│                              │
│        │    訊筆錄表示與漢口路案是同│                              │
│        │    時交付？是不同時交付的嗎│                              │
│        │    ？（被告有遲疑，檢方重複│                              │
│        │    表示）                  │                              │
│        │問：是不同的嗎？            │答：不同的啦                  │
│        │                            │                              │
└────┴──────────────┴───────────────┘

司法院資訊處製作；財團法人民間司法改革基金會備份。
